臺灣彰化地方法院民事判決　96年度小上字第33號
上　訴　人　甲○
　　　　　　　　　　　號
被上訴人　　乙○○
　　　　　　　　　　　號
上列當事人間因給付會款事件，上訴人對於中華民國96年8 月14
日本院員林簡易庭96年度員小字第334 號第一審判決提起上訴，
本院於96年11月6 日言詞辯論終結，判決如下：
    主  文
原判決廢棄。
被上訴人應給付上訴人新台幣貳萬參仟玖佰伍拾參元及自民國九
十六年五月八日起至清償日止按年息五% 計算之利息。
第一審訴訟費用新台幣壹仟元及第二審訴訟費用新台幣壹仟伍佰
元，共新台幣貳仟伍佰元由被上訴人負擔。
    事實及理由
甲、程序方面：
    按對於小額程序之第一審判決提起上訴，應於上訴狀內記載
    ：一原判決所違背之法令及其具體內容；二依訴訟資料可認
    為原判決有違背法令之具體事實，民事訴訟法第436 條之25
    定有明文。本件上訴人於上訴狀內記載略以：原審適用民法
    第709 之9 條、第334 條為上訴人敗訴之判決，惟被上訴人
    與訴外人李麗嬌主張已達抵銷適狀而相互抵銷之債務，與上
    訴人所主張已得標會員會款給付請求權無涉，因依民法第70
    9 之9 第1 項規定，已得標會員應給付未得標會員之各期會
    款，會首僅係未得標會員之代理人，得代為收受已得標會員
    之會款並平均交付未得標會員，無為會員間主張抵銷之權，
    原審認得抵銷，適用法令顯有不當。另適用現行民法規定，
    被上訴人與上訴人間亦有合會之契約關係，上訴人向被上訴
    人請求之金額，係已得標會員應依得標金額給付之各期會款
    ，基於債之相對性，與被上訴人及李麗嬌主張抵銷之債務無
    涉，即便立於上訴人代理人身分主張抵銷，亦屬無權代理，
    本人不予承認，對本人不生效力。綜上，可認原審判決適用
    法令不當及依訴訟資料可認原審判決有違背法令之具體事實
    等語，核與民事訴訟法第436 條之25規定相符，是上訴人提
    起本件上訴，符合小額訴訟程序上訴之合法要件。
乙、實體方面：
一、上訴人主張：兩造均參與李麗嬌召集合會各1 會，會首連同
    會員共38會，會期自民國90年5 月1 日起至93年6 月1 日止
    ，每會會金新台幣（下同）20,000元，採外標制，每月25日
    在會首辦公室開標（下稱系爭合會），上訴人為活會會員，
    被上訴人則為死會會員，於90年9 月25日以5,100 元得標。
    詎自90年10月份起李麗嬌即無故停會，當時尚有33會活會，
    依民法第709 條之9 規定，被上訴人應給付上訴人會款25,1
    00元，扣除已給付之500 元及647 元，被上訴人尚應付23,9
    53元，上訴人不知被上訴人與李麗嬌協調抵銷之事，且依法
    亦不得抵銷，另上訴人係於訴訟後始知被上訴人與李麗嬌協
    調抵銷時，曾有系爭合會3 位會員充當見證人，惟未經全體
    會員同意，且未通知上訴人參與協議，是該協議對上訴人不
    生效力等語。並聲明：被上訴人應給付上訴人23,953元及自
    起訴狀繕本送達翌日起至清償日止，按年息5%計算之利息；
    訴訟費用由被上訴人負擔等語。
二、被上訴人則以：伊有參與李麗嬌召集之合會，李麗嬌亦有參
    與伊召集之合會，雙方均為死會，倒會後，伊與李麗嬌結算
    ，伊尚應給付李麗嬌1,188,800 元，李麗嬌則應給付伊940,
    880 元，經抵銷後，伊還需給付李麗嬌247,920 元，雙方並
    簽訂協議書，該協議並有系爭合會3 會會員代表全體會員出
    面與伊協調，故上訴人無權重覆向伊請求等語，資為抗辯。
三、本件原審對於上訴人之請求，判決上訴人敗訴，上訴人不服
    提起上訴，並聲明：原判決廢棄；被上訴人應給付上訴人23
    ,953 元 及自起訴狀繕本送達翌日起至清償日止，按年息5%
    計算之利息；第一、二審訴訟費用由被上訴人負擔。被上訴
    人則求為：上訴駁回；第二審訴訟費用由上訴人負擔。
四、得心證之理由：
（一）上訴人主張：兩造均參與李麗嬌召集合會各1 會，會首連
      同會員共38會，會期自90年5 月1 日起至93年6 月1 日止
      ，每會會金20,000元，採外標制，每月25日在會首辦公室
      開標，上訴人為活會會員，被上訴人則為死會會員，於90
      年9 月25日以5,100 元得標。系爭合會自90年10月份起無
      故停會，當時尚有33會活會之事實，業據提出合會會單為
      證，且為被上訴人所不爭執，堪信為真正。
（二）惟上訴人請求被上訴人給付會款，則為被上訴人所否認，
      並以前揭情詞置辯，是本院應審究者為：被上訴人得否以
      會首李麗嬌應給付被上訴人之他會合會金債務與本件被上
      訴人應給付之合會金債務相抵銷？茲敘述如下：按民法第
      334 條所稱之抵銷，係以二人互負債務，而其給付種類相
      同並均屆清償期者為要件，故得供債務人抵銷之債權，須
      為對於自己債權人之債權，而不得以對於他人之債權，對
      於債權人為抵銷（最高法院49年台上字第125 號判例意旨
      參照）。次按因會首破產、逃匿或有其他事由致合會不能
      繼續進行時，會首及已得標會員應給付之各期會款，應於
      每屆標會期日平均交付於未得標之會員。會首或已得標會
      員依第1 項規定應平均交付於未得標會員之會款遲延給付
      ，其遲延之數額已達兩期之總額時，該未得標會員得請求
      其給付全部會款，民法第709 條之9 第1 項前段、第3 項
      亦有明文規定。系爭合會自90年10月份起即因故不能繼續
      進行，而上訴人為未得標會員，被上訴人則為已得標會員
      ，已如前述，則依上開規定，得向被上訴人請求給付各期
      會款者為未得標之會員，已得標會員與會首間並不生債權
      債務關係，是就系爭合會會款存有債權債務關係者為上訴
      人與被上訴人，而非被上訴人與會首李麗嬌，則依上開判
      例意旨所示，被上訴人自不得以其對於會首李麗嬌之債權
      與其對於上訴人之債務相互抵銷，從而，被上訴人與會首
      李麗嬌抵銷之約定，依債之相對性原則，僅能拘束被上訴
      人與會首李麗嬌，不及於其他會員，自不得據以主張免除
      對其他會員之義務，故被上訴人辯稱：以會首李麗嬌應給
      付被上訴人之他會合會金債務與本件被上訴人應給付之合
      會金債務相抵銷云云，於法不合，殊非可採。另被上訴人
      固亦辯稱：該協議並有系爭合會3 會會員代表全體會員出
      面與伊協調，故上訴人無權重覆向伊請求云云，惟此為上
      訴人所否認，被上訴人復未能舉證證明，是被上訴人前開
      辯解，要屬無據，不足採信。
（三）查，系爭合會既因故無法繼續進行而自90年10月份起停標
      ，斯時尚有33會活會即33期未開標，且會首及已得標會員
      均未給付會款，迄96年11月6 日本件言詞辯論終結時止，
      其等遲付之數額已達二期以上之總額，且系爭合會期間已
      屆滿，是被上訴人已喪失分期給付之利益至明，上訴人自
      得請求被上訴人給付全部會款，據以計算，被上訴人應給
      付上訴人之會款為25,100元（其計算式為：被上訴人每期
      應給付之會款25,100元÷33名未得標會員×剩餘會期33會
      ＝25,100元），扣除被上訴人已給付之500 元及647 元後
      為23,953元，則上訴人請求被上訴人給付23,953元，洵屬
      有據。
五、綜上所述，上訴人主張依合會之法律關係，請求被上訴人給
    付23,953元及自起訴狀繕本送達翌日即96年5 月8 日起至清
    償日止，按年息5%計算之利息，為有理由，應予准許。原審
    為上訴人敗訴之判決，容有未洽，上訴人上訴意旨指摘原判
    決不當，求為廢棄改判，為有理由，應由本院將原判決廢棄
    ，並改判如主文第2 項所示。
六、本件待證事實已臻明確，兩造其餘之攻擊防禦方法與舉證，
    經核均不影響本件判決之結果，爰不一一審酌。
據上論結，本件上訴為有理由，依民事訴訟法第436條之1第3項
、第450條、第78條，判決如主文。
中　　華　　民　　國　　96　　年　　11　　月　　20　　日
                  民事第一庭    審判長  羅培昌
                                法  官  簡燕子
                                法  官  游秀雯
以上正本係照原本作成。
不得上訴。
中　　華　　民　　國　　96　　年　　11　　月　　20　　日
                      　　　    書記官　張西武
